臺灣臺北地方法院民事判決　　　　　　 100年度訴字第3353號
原　　　告　楊榮田
訴訟代理人　李怡欣律師
　　　　　　王元勳律師
被　　　告　江珮錚
訴訟代理人　林辰彥律師
複 代 理人　周耿德律師
　　　　　　謝玉玲律師
　　　　　　童雯律師
上列當事人間返還管理代墊費用等事件，本院於中華民國100 年
12月20日言詞辯論終結，判決如下：
    主  文
原告之訴及假執行之聲請均駁回。
訴訟費用由原告負擔。
    事實及理由
壹、程序事項：
    按訴狀送達後，原告不得將原訴變更或追加他訴。但擴張或
    減縮應受判決事項之聲明者，不在此限，民事訴訟法第255
    條第1 項第3 款定有明文。查本件原告起訴時，其訴之聲明
    原為：被告應給付原告新臺幣（下同）390 萬元，及自起訴
    狀本送達翌日起至清償日止，按年息5%計算之利息；被告應
    將座落於臺北市○○區○○段2 小段0000-0000 地號，其上
    門牌號碼為臺北市○○區○○路332 號9 樓之1 房地交予原
    告占有使用；如受有利判決，願供擔保請准宣告假執行。嗣
    於民國100 年11月23日具狀撤回上述第2 項聲明（見本院卷
    第66頁），核屬減縮應受判決事項之聲明，揆諸前開規定，
    應予准許。
貳、實體事項：
一、原告起訴主張：兩造於舞蹈班認識，私交甚篤。84年間，被
    告欲購置位於臺北市○○區○○路332 號9 樓之1 房地（下
    稱系爭房地），希求原告先將房屋頭期款借予被告，遂於84
    年4 月12日起至84年5 月26日間陸續向原告調度共計490 萬
    元資金，並分別開立數紙支票交予被告。被告復告知「伊於
    健保局工作，薪資穩定，待搬進新屋生活上軌道後投資款亦
    差不多可回收，屆時即會開始償付所借款項」等語，藉以取
    信原告，並以「原告交付上揭共計490 萬元款項皆係以支票
    早有憑據，若原告還堅持額外再書立借據即是不相信伊」為
    由，說服原告無需另行書立借據。至85年初，原告向被告要
    求返還上揭款項時，被告竟以投資款尚未回收，手頭不便為
    由要求延期給付，雖另行出具房屋永久使用同意書以安撫原
    告，但於其上附加「必須無貸款之情形時生效」此條件。復
    經原告打聽始知被告雖於健保局工作，但非正式員工薪資實
    不穩定，為取得系爭房屋永久使用權及為免被告不給付房貸
    致系爭房屋被查封拍賣，自己所出借上揭款項將化為烏有，
    因而不得已自85年4 月18日至89年8 月17日間分次交付共計
    約390 萬元資金以代被告償付剩餘房屋貸款，此亦為被告於
    本院他案（99年度重訴字第552 號民事判決）所自認。原告
    未受被告委任管理系爭房屋、代繳貸款，客觀上此係有利於
    被告，衡諸社會通常觀念，亦無違反被告可得推知之意思，
    原告自得就歷來所代墊房屋貸款本息，亦即管理系爭房地之
    必要及有益費用，依民法第176 條第1 項規定請求被告償還
    。原告自始否認與被告有同居關係，更無贈與被告系爭房地
    之可能，縱令原告於另案無法舉證兩造間有消費借貸關係而
    遭敗訴判決，惟敗訴理由未援引證人陳麗玲及曾敏之證詞而
    認定兩造間係贈與關係，況渠等證人於他案所為證詞均非事
    實，甚有諸多矛盾及未為舉證之處，被告辯稱兩造間有贈與
    關係，實不足採。縱認原告自85年4 月18日至89年8 月17日
    間代墊之390 萬元非管理系爭房地之必要及有益費用，然被
    告既係以哄騙原告之不法手段取得原告該390 萬元代墊款，
    被告取得原告該390 萬元出資額，顯屬無法律上原因而受利
    益，致原告受有損害，原告自得依不當得利之法律關係請求
    被告返還系爭款項。爰依無因管理或不當得利之法律關係提
    起本訴，並聲明：被告應給付原告390 萬元，及自起訴狀繕
    本送達翌日起至清償止，按年息5%計算之利息；並願供擔保
    請准宣告假執行。
二、被告則以：本件原因事實，本院前曾於他案（99年度重訴字
    第552 號民事判決），以兩造間有消費借貸關係為由，駁回
    原告之訴確定。依上開案件證人曾敏證詞可知兩造為親密之
    男女朋友關係，系爭房屋係原告贈與被告，兩造間並無消費
    借貸關係存在。復據證人陳麗玲證詞可知，原告不僅於被告
    住處放有內衣褲，生病亦由被告護理照料，且在追求被告時
    除對被告本人外，亦對其他友人表示要價買系爭房屋贈與被
    告，亦可證兩造間確為親密男女朋友關係，本件原因事實確
    為贈與。原告又基於同一原因事實，另本於無因管理、不當
    得利之法律關係請求，本件與前訴訟間，原因事實只有1 個
    ，僅提出之法律見解不同，並無請求權競合之問題，則當事
    人於前訴訟之言詞辯論終結前，只要該當於系爭原因事實之
    攻防方法，均應予以提出，如其已被賦予提出之機會竟不予
    提出，即需負自己責任，如其未在該時點以前予以主張而遭
    判決確定，則該等事由均應受既判力之遮斷效所及。原告今
    根據不同法律見解提起本訴，欲推翻前訴訟既判力之遮斷效
    ，實不可採，應依民事訴訟法第249 條第1 項第7 款及第40
    0 條第1 項規定逕予裁定駁回。又原告依不當得利法律關係
    主張係遭被告「哄騙」，似謂「詐欺」，姑不論其欲撤銷被
    詐欺而為之何等意思表示；然撤銷詐欺權之行使，早罹除斥
    期間而無從主張；況其謂「代墊款」，若所欲撤銷者為「無
    因管理」，則以無因管理之要件為「未受委任，並無義務，
    而為他人管理事務者」，則既其自動為他人管理事務，又何
    受哄騙之有。原告先主張借貸不成，復另主張無因管理或不
    當得利，前後所述原因矛盾，復未舉積極證據以明，誠難認
    其主張為可採等語，資為抗辯。並聲明：原告之訴暨假執行
    聲請均駁回；並願供擔保請准免予假執行。
三、查原告於84年4 月12日起至同年5 月26日止，陸續轉帳匯款
    及簽發支票之方式，用以給付以被告名義所購置系爭房地價
    款及向銀行申辦之貸款，合計490 萬元。原告於85年4 月18
    日至89年8 月17日又陸續清償系爭銀行貸款計390 萬元。嗣
    原告於99年間，依消費借貸之法律關係訴請被告返還上述89
    0 萬元款項，經本院99年度重訴字第552 號民事判決認原告
    不能證明兩造間存有消費借貸契約之合意，判決原告敗訴確
    定等情，為兩造所不爭執，並有支票、取款憑條、轉帳收入
    傳票、全行通收存款憑條、本院99年度重訴字第552 號民事
    判決附卷佐憑（見本院卷第10至16頁、第47至49頁），另有
    臺北市建物登記謄本、土地登記謄本、建成地政事務所異動
    索引附於本院99年度重訴字第55 2號卷內可稽（見該卷第13
    至18頁），復經本院調閱上開民事卷宗核閱無訛，堪信為實
    在。至原告主張：被告先向伊調借490 萬元為頭期款購置系
    爭房地，伊嗣發現被告薪資不足以支付其以系爭房地向臺灣
    銀行所為貸款，為免系爭房地因繳納不出房貸遭法拍，僅得
    先代被告繳付剩餘貸款以期日後被告賣出系爭房地清償伊所
    墊付之所有房屋價款390 萬元，自得依無因管理請求被告返
    還，縱非無因管理，仍得依不當得利之法律關係請求被告返
    還等語，惟被告所否認，並以前揭情詞置辯。是以本件應審
    究之爭點厥為：(1)本件是否為前訴訟（本院99年度重訴字第
    552 號）既判力所及？(2)原告支付系爭房屋銀行貸款390 萬
    元，是否構成無因管理，其可否依無因管理之規定，請求被
    告返還其所支付款項？(3)如不成立無因管理，原告可否依不
    當得利法律關係，請求被告返還所支付款項？茲析述本院得
    心證之理由如下：
  (一)本件是否為前訴訟（本院99年度重訴字第552 號）既判力所
    及？
    按民事訴訟法第400 條第1 項規定確定判決之既判力，除經
    裁判之抵銷數額外，惟於判決主文所判斷之訴訟標的，始可
    發生。查原告前依民法第478 條之規定，訴請被告返還借款
    890 萬元，固經本院99年度重訴字第552 號判決原告敗訴確
    定，業如上述，惟前案確定判決既係以民法第478 條規定請
    求被告返還890 萬元，與原告依民法第172 條、第176 條第
    1 項、第179 條規定請求被告返還390 萬元而提起本件訴訟
    之訴訟標的及訴之聲明不同，揆諸前揭說明，應認本件訴訟
    非前案判決既判力所及，故被告抗辯本件應為前訴訟既判力
    所及云云，尚屬誤會。
  (二)原告支付系爭房屋銀行申辦貸款390 萬元，是否構成無因管
    理，其可否依無因管理之規定，請求被告返還其所支付款項
    ？
  1.按未受委任，並無義務，而為他人管理事務者，其管理應依
    本人明示或可得推知之意思，以有利於本人之方法為之；又
    管理人開始管理時，以能通知為限，應即通知本人。如無急
    迫之情事，應俟本人之指示，民法第172 條、第173 條第1
    項定有明文。是原告若係無因管理，其管理自應依被告明示
    或可得推知之意思，以有利於本人之方法為之，且於開始管
    理時亦應即通知被告，並應俟被告之指示。次按民事訴訟如
    係由原告主張權利者，應先由原告負舉證之責，若原告先不
    能舉證，以證實自己主張之事實為真實，則被告就其抗辯事
    實即令不能舉證，或其所舉證據尚有疵累，亦應駁回原告之
    請求；又請求履行債務之訴，除被告自認原告所主張債權發
    生原因之事實外，應先由原告就其主張此項事實，負舉證之
    責任，必須證明其為真實後，被告於其抗辯事實，始應負證
    明之責任，此為舉證責任分擔之原則（最高法院17年上字第
    917 號、43年台上字第377 號判例意旨參照）。本件被告既
    否認原告所主張其就系爭房屋貸款之支付對被告有無因管理
    之事實，揆諸前揭說明，原告自應就此有利於己之事實，負
    舉證責任。
  2.查系爭390 萬元款項雖係由原告為償還系爭房地銀行貸款而
    支付，然兩造間存有何原因關係，不一而足，或為贈與、委
    任或債務承擔等等，故除別有證據外，僅為金錢交付之事實
    ，尚不足以證明即係無法律上義務而為被告管理事務之意思
    甚明。而原告並不能舉證證明其有代被告償還銀行貸款390
    萬元之管理事務之意思及曾將該無因管理之意思通知被告，
    難謂原告支付房屋貸款之行為符合無因管理之要件。
  3.參佐被告抗辯：兩造為親密之男女朋友關係，系爭房屋係原
    告贈與被告，並非無因管理等語，並舉證人曾敏及陳麗玲於
    另案（本院99年度重訴字第552 號）之證詞為據。經審諸證
    人曾敏於上開案件審理時結證稱：「我89年搬到彰化員林，
    本來是住在臺北市○○路30巷89號，我跟兩造是在跳舞時認
    識的，認識十幾年了，我們是在永吉路1 位林麗珠老師上跳
    舞課，我跟兩造都很熟，當時原告是在做鐵工廠，被告那時
    候在勞保局上班，原告有跟我的會，我都是到永吉路1 間9
    樓的房子去收會錢，那間房子是被告的，原告與被告只是男
    女朋友關係，被告都是在那間房子裡面休息，有時候原告也
    會去那間房子住，當時有1 間客廳，2 間房間，其中1 間房
    間是主臥室，兩造有沒有住在一起，我不清楚，但是原告有
    將衣物放在被告住處，原告有時會去那裡洗澡、休息，兩造
    在一起很久了，從我們一起開始跳舞時起，他們就在一起了
    ；我在搬回員林之前還有去過被告的房子，原告也還在裡面
    ；我只知道被告住在9 樓，921 地震以後這個房子不能住了
    ，兩造就另外搬到永吉路120 巷1 間2 樓的房子，我知道9
    樓的房子是登記在被告名下，是原告親口說的，原告有說過
    房子是他要買送給被告的，原告在舞廳的時候有講過，我去
    收會錢的時候也有講過這樣的話，原告跟我說房子花了1 千
    多萬買的，他跟我說房子1 千多萬是原告出的，原告說1 千
    多萬有付現也有貸款，他說要賣他的土地貸款才要還清」等
    語（見本院99年度重訴字第552 號卷第69、70頁）；另證人
    陳麗玲於該案審理時亦證稱：「我是85年間與原告見第一次
    面，當時我住在忠孝東路海華社區○○○街132 巷120 號4
    樓，我們社區裡面有一家藝品店，我常會去那裡，我在藝品
    店認識原告，當時聽原告提他是在做黃金期貨交易及股票，
    藝品店的老闆娘都叫原告姐夫，後來被告有到藝品店，老闆
    娘介紹說被告就是常常到店裡來那位姐夫即原告的老婆，之
    後原告有跟我幾次的交集是因為我先生及公公的關係，我的
    公公在作土地仲介，當初原告有一塊地要賣，原告拿土地的
    資料說他要賣土地，還提及如果賣土地賺錢要幫被告還房屋
    的貸款，被告的房子是在永吉路靠近虎林街，當時原告有攝
    護腺癌，要託我買芭藥，他叫我把它送到被告永吉路的房子
    ，房子的客廳進去後第1 個房間是放原告的東西，我去過那
    房子大概3 、4 次左右，有一次原告要我送芭樂的時候告訴
    我他大概在晚上11點多的時候要回家，叫我11點多以前到被
    告的房子找他，當時原告開刀後都是被告照顧他；被告住的
    房子我知道是登記在被告的名下，有一次原告跟藝品店老闆
    娘講說這個房子是原告買給被告的，是當時原告追被告時答
    應要買給被告的，認識他們的時候這個房子就已經買了，房
    子是用9 百多萬買的，這是因為921 地震之後這間房子有傾
    斜，當時要談賠償問題，原告有提及他的成本大概要9 百多
    萬，那間房子的屋款在原告將土地賣掉之後，有用土地賣掉
    的錢一次將貸款的尾款結清，這是我聽原告自己說的；被告
    有一個衣櫥要送人，裡面有原告好幾件襯衫、外套、換洗內
    衣褲」等語綦詳（見本院99年度重訴字第552 號卷第70、71
    頁），已經本院調閱上開民事卷宗查對屬實。查證人曾敏及
    陳麗玲與兩造均無親戚利害關係，所為證詞應無偏頗被告之
    虞，當為可信。即依證人曾敏及陳麗玲所證上情，堪徵被被
    告抗辯兩造間為男女朋友關係，系爭房屋係原告購買贈與予
    伊居住等情，尚非不可採信。是原告依無因管理之法律關係
    ，請求被告返還390 萬元云云，洵非有據。
  (三)原告可否依不當得利法律關係，請求被告返還所支付款項？
    按無法律上之原因而受利益，致他人受損害者，應返還其利
    益，雖為民法第179 條前段所明定。惟主張不當得利請求權
    之原告，係因自己之行為致造成原由其掌控之財產發生主體
    變動，則因該財產變動本於無法律上原因之消極事實舉證困
    難所生之危險自應歸諸原告，始得謂公平（最高法院28年上
    字第1739號判例、77年度臺上字第1756號判決、78年度臺上
    字第1599號判決、91年度臺上字第1673號判決、96年度臺上
    字第158 號判決意旨參照）。原告主張被告無法律上之原因
    受有免為清償上開房屋貸款本息390 萬元之不當得利，致其
    受有支出該等款項之損害乙情，既為被告所否認，而原告復
    未能就該不當得利請求權之成立要件負舉證之責任，且被告
    所辯兩造間為男女朋友關係，系爭房屋係原告購買並贈與伊
    居住等節尚非虛妄，已如前述，據此而論，即難謂原告給付
    系爭房屋貸款為無法律上之原因，原告此部分之主張，亦非
    可取。
四、綜上所述，原告既無法舉證證明與被告間有無因管理或不當
    得利之法律關係存在，則原告本於各該法律關係，請求被告
    給付390 萬元本息，即無理由，應予駁回。原告之訴既經駁
    回，其假執行之聲請即失所依附，應併予駁回。
五、本件事證已臻明確，兩造其餘攻擊防禦方法經斟酌結果，核
    與判決結果不生影響，爰不逐一論述，併此敘明。
六、據上論結，本件原告之訴為無理由，依民事訴訟法第78條，
    判決如主文。
中    華    民    國   100    年    12    月    30    日
                  民事第三庭法  官  林惠霞
以上正本係照原本作成
如對本判決上訴，須於判決送達後20日內向本院提出上訴狀。如
委任律師提起上訴者，應一併繳納上訴審裁判費。
中    華    民    國   100    年    12    月    30    日
                            書記官  陳怡如